【裁判字號】    95,易,393
【裁判日期】    951212
【裁判案由】    詐欺
【裁判全文】
臺灣屏東地方法院刑事判決               95年度易字第393號
公  訴  人  臺灣屏東地方法院檢察署檢察官
被      告  丁○○
選任辯護人  蔡鴻杰律師
被      告  甲○○
上列被告因詐欺案件，經檢察官提起公訴（95年度偵字第3581號
），本院判決如下：
    主  文
丁○○、甲○○均無罪。
    理  由
一、公訴意旨詳如附件起訴書所載。
二、按犯罪事實應依證據認定之，無證據不得認定犯罪事實；又
    不能證明被告犯罪者，應諭知無罪之判決，刑事訴訟法第
    154 條第2 項、第301 條第1 項分別定有明文。再按刑法第
    339 條第1 項之詐欺罪，係以行為人自始具有為自己或第三
    人不法所有之意圖為要件，此既為犯罪成立之前提，自須根
    據積極證據加以判斷，苟不能積極證明被告自始具有犯罪故
    意，即不能令其負擔詐欺刑責。再刑事訴訟法第161 條已於
    民國91年2 月8 日修正公佈，其第1 項規定：檢察官就被告
    犯罪事實，應負舉證責任，並指出證明之方法。因此，檢察
    官對於起訴之犯罪事實，應負提出證據及說服之實質舉證責
    任。倘其所提出之證據，不足為被告有罪之積極證明，或其
    指出證明之方法，無從說服法院以形成被告有罪之心證，基
    於無罪推定之原則，自應為被告無罪判決之諭知，最高法院
    著有92年台上字第128 號刑事判例可資參照。
三、本件公訴人認被告丁○○、甲○○2 人涉犯詐欺罪嫌，無非
    以：（一）告訴人陳逸軒、丙○○之指證及陳逸軒之高雄醫
    學大學附設中和紀念醫院診斷證明書4 紙；（二）證人乙○○於偵查中之供證；（三）扣案之健康食品健寶、福寶、佑
    寶、康寶、好寶、壯寶各1 瓶及產品功效表1 紙；（四）證
    人郭弘典偵查中之供證；（五）行政院衛生署95年5 月30日
    衛署食字第0950022113號函1 份等資為論據。訊之被告2 人
    固不否認係吉好康生物科技股份有限公司（下簡稱：吉好康
    公司）之經銷商，並有至丙○○家中推廣上開健康食品，然
    矢口否認有何詐欺犯行，均辯稱：當時僅提及產品可提高免
    疫力，並未言及對紅斑性狼瘡具有療效，告訴人陳逸軒事後
    之腹膜炎亦與服用扣案健康食品無關，本件純係健康食品買
    賣之糾紛，伊等事後亦全額退款予告訴人，並無詐欺犯意及
    施用詐術之行為等語。經查：
(一)被告2 人確有同至告訴人丙○○家中推銷扣案之健康食品，
    並提及該產品對紅斑性狼瘡具有抑制性之療效，丙○○為使
    其子陳逸軒紅斑性狼瘡之病情能夠好轉，即訂購19050 元之
    產品，供陳逸軒服用等情，迭據告訴人丙○○於偵查、審理
    中指證綦詳，核與證人乙○○於偵、審中供證之情詞相符，
    並有產品功效表1 紙附卷可佐。被告2 人雖均否認有宣稱產
    品對紅斑性狼瘡具有療效云云，然由卷附被告甲○○坦承係
    其提供之產品功效表上確實載明：其等所推銷之「康和樂和
    」組裝產品對紅斑性狼瘡具有功效（見95年他字第1241號卷
    ，下簡稱偵查卷，第10頁），及告訴人丙○○聽聞後即予以
    購買之情觀之，足徵被告2 人確曾強調上開健康食品對紅斑
    性狼瘡具有療效無訛，被告2 人上開所辯並不足採。
(二)茲應審究者，係被告2 人強調吉好康公司生產之健康食品對
    紅斑性狼瘡具有療效，使丙○○予以購買，主觀上究有無詐
    欺之不法所有意圖，客觀上有無施用詐術之行為：
 1、上開產品功效表係吉好康公司提供予經銷商，作為宣傳推廣
    該公司所生產之健康食品，已據被告甲○○自承在卷，而產
    品功效表上確實載明該公司所生產之「康和樂和」組裝產品
    對紅斑性狼瘡具有功效，已如上述，被告2 人既為吉好康公
    司之經銷商，信任該產品功效表之記載，以之作為向消費者
    推廣該公司所生產之健康食品，乃現今健康食品經銷推廣之
    常情，尚難責令經銷者有確實審核鑑定所推廣之產品是否具
    功效表上所載療效之義務。且被告甲○○確係當場以電話詢
    問，依吉好康公司人員之指示，調配紅斑性狼瘡患者服用之
    產品種類及劑量乙情，亦據其供承明白，並經證人乙○○於
    本院審理中供證屬實（本院卷第48頁），苟其確實知悉產品
    並無療效，何須多此一舉？再證人即告訴人丙○○於本院審
    理中亦具結供證：被告2 人向其推廣時明白表示係健康食品
    而非藥品等語（本院卷第47頁），是被告2 人於推銷上開健
    康食品時，既明白表示所銷售者為健康食品，並依據公司所
    提供之產品功效表之記載來作推廣銷售，並無施用詐術之行
    為甚明。
 2、另本件告訴人2 人係於94年6 月間即已購買取得上開健康食
    品，並約定同年7 月10日再行付款，為雙方所不爭執，而當
    時確有先試吃產品，視效果如何再行付款之意思，亦據證人
    乙○○於本院審理中供證明確（本院卷第48頁背面、第49頁
    ）。又告訴人事後爭執服用健康食品導致陳逸軒腹膜炎，被
    告2 人亦已全額退費（此為告訴人所是認），苟被告2 人主
    觀上有詐欺之犯意，豈有讓告訴人先行試用產品再付款，且
    於發生糾紛後即全額退費之理？足徵被告2 人主觀上並無詐
    欺之不法意圖。
 3、再本件告訴人所以提起詐欺取財之告訴，主要係認為告訴人
    陳逸軒之腹膜炎及病情加重，與其服用上開健康食品有關，
    因而認為被告2 人所言不實，有受到詐騙之情形，已據證人
    即告訴人丙○○於本院審理中供證明白。然證人即告訴人陳
    逸軒之主治醫師郭弘典於檢察事務官詢問時供證：陳逸軒之
    腹膜炎感染源是結核菌，如何感染不清楚，有可能是告訴人
    自行在家操作機器洗腎時，操作不當而污染，也可能是體內
    潛伏的結核菌所造成的，但真正原因無法確定，伊亦無法確
    定與服用扣案之健康食品有直接關係等語（偵查卷第43、44
    頁），顯見告訴人之指訴顯係臆測，不能據此認定被告2 人
    有誇大療效之施用詐術行為。
 4、扣案之健康食品依其標示成分研判均屬食品而非藥品，並無
    醫療效能，固據行政院衛生署函覆明白，有該署95年5 月30
    日衛署食字第0950022113號函1 份在卷可憑。惟紅斑性狼瘡
    係一種慢性自體免疫系統失調而造成之風濕疾病，有其病因
    網頁資料附卷可稽（偵查卷第57頁），而扣案之健康食品具
    有冬蟲夏草成分，會調節免疫系統，有可能壓制，也可能活
    化免疫系統等情，亦據證人郭弘典供證在卷（偵查卷第44頁
    ），是扣案之健康食品對紅斑性狼瘡並非全然無療效可言。
    況被告2 人係依吉好康公司之產品功效表記載作宣傳推廣，
    並非自行誇大其療效，已如上述，亦難僅據此即推認被告2
    人自始有施詐之犯意及行為。
    綜上，公訴人所提出之證據，或證明方法，並無從說服本院
    形成被告2 人有罪之心證，且復查無積極證據足資認定被告
    2 人確有公訴人所起訴之上開詐欺犯行，自應為被告2 人無
    罪判決之諭知。
四、據上論斷，應依刑事訴訟法第301 條第1 項，判決如主文。
中    華    民    國    95    年    12    月    12    日
                  刑事第三庭 審判長   法  官  吳永宋
                                      法  官  林雅莉
                                      法  官  趙家光
以上正本證明與原本無異。
如不服本判決應於收受本判決送達後十日內向本院提出上訴書狀，
其未敘述上訴理由者，並得於提起上訴後十日內向本院補提理由
書狀（均須按他造當事人之人數附繕本）「切勿逕送上級法院」
中    華    民    國    95    年    12    月    12    日
                                      書記官  陳勃諺


司法院資訊處製作；財團法人民間司法改革基金會備份。
